【裁判字號】    97,上易,679
【裁判日期】    971014
【裁判案由】    恐嚇
【裁判全文】
臺灣高等法院高雄分院刑事判決         97年度上易字第679號
上  訴  人
即  被  告  甲○○
選任辯護人  薛西全律師
            劉妍孝律師
            邱國逢律師
上列上訴人因恐嚇案件，不服臺灣高雄地方法院96年度易字第36
15號中華民國97年7 月10日第一審判決（起訴案號：臺灣高雄地
方法院檢察署96年度偵字第13971 號），提起上訴，本院判決如
下：
    主  文
原判決關於九十六年三月九日恐嚇部分及定應執行刑部分，均撤
銷。
甲○○無罪。
其他上訴駁回（即原判決關於九十六年二月二十六日恐嚇部分）
。
    事  實
一、緣甲○○與乙○○前為男女朋友關係並有金錢糾紛，乙○○
    於民國96年2 月26日（農曆1 月9 日）晚間8 時許，由數名
    親友（其母、其姐妹3 人、其母友人陳進利及2 名友人）陪
    同，前往高雄縣橋頭鄉○○路通山巷5 弄22號甲○○住處催
    討債務，雙方（甲○○住處有其父母、其前姐夫及1 名友人
    等人在場）因債務多寡問題發生爭執，甲○○一時氣憤而心
    生不滿，乃拿煙灰缸敲打桌子，繼而基於恐嚇之犯意，向乙
    ○○恫稱：「要讓你們花店不能繼續營業」等加害財產之事
    ，使乙○○心生畏懼，致生危害於安全。
二、案經高雄市政府警察局楠梓分局移送臺灣高雄地方法院檢察
    署檢察官偵查起訴。
    理  由
一、證據能力：
(一)、證人乙○○警詢陳述，係被告以外之人於審判外之言詞陳述
    ，屬傳聞證據，且其於原審證述情節與其警詢所述大致相符
    ，則警詢陳述並無特別可信之情形，亦無其他例外取得證據
    能力之情況，依刑事訴訟法第159 條第1 項規定，認其警詢
    陳述無證據能力。
(二)、後述其他關於證人等於審判外之陳述及卷附書證即書面之傳
    聞證據等部份，檢察官、被告、辯護人已於本院調查上開證
    據之證據能力時，表示不爭執（本院卷第32頁），且本院認
    為以之作為本件論証之證據，均與待證事實具有關聯性，作
    為本案之證據亦屬適當，依刑事訴訟法第159 條之5 第1 項
    規定，自得為證據。
二、有罪部分（上訴駁回部分）：
(一)、訊據上訴人即被告甲○○固坦承其於上開時、地有與前來催
    討債務之告訴人乙○○等人發生爭執，一時氣憤而拿煙灰缸
    敲打桌子等情，惟否認上開恐嚇犯行，辯稱：當時因乙○○
    不承認我有還錢，我很生氣有拿煙灰缸敲打桌子，但沒有說
    不讓乙○○家的花店經營云云。辯護意旨則陳以：當時乙○
    ○係由不相關之陳俊利等討債集團成員陪同，前往被告家中
    催討債務，被告根本不敢出言恐嚇，縱使出言恐嚇，乙○○
    既有他人保護，且繼續滯留現場與被告爭執債務問題，事後
    更再度前往被告家中催討債務，並於事隔約2 個月後，檢察
    官偵查簡訊恐嚇一事時，方對檢察官提起此事，足見乙○○
    並未心生畏懼等語。然查：
 1、上開事實，業據告訴人即證人乙○○於原審證述明確，核與
    當時陪同乙○○前往而在場見聞之蔡母即證人蔡林瑞玉於偵
    查、原審具結證述（偵卷第11頁，原審卷第60頁），及證人
    蔡靜曄（乙○○之姊）於偵查、原審具結證述（偵卷第35頁
    ，原審卷第65頁）等情相符。又證人陳俊利（即蔡林瑞玉之
    友人）於偵查具結證稱：「我聽到甲○○說要讓她（乙○○
    ）生意無法經營」（偵卷第12頁），於原審亦證稱：「當時
    很吵，被告口氣很差，甚至拿煙灰缸要砸人，聽到被告說的
    話，以偵查筆錄為準」（原審卷第108 頁）等語，參酌證人
    蔡林瑞玉家中確實經營花店生意，此為被告所肯認，而語意
    「讓花店無法繼續營業」之話語，內容亦甚為具體，非屬債
    務爭執中之空泛謾罵之詞，證人蔡林瑞玉等人自當印象深刻
    ，不致因債務爭執而有所誤認，渠等所證應為真實，益徵告
    訴人乙○○之指證應係可採。
 2、被告雖於偵查、原審辯稱證人陳俊利當時不在場，而認其所
    證不實云云（偵卷第11頁，原審卷第130 頁），惟關於證人
    陳俊利有於上開時、地在場一節，業經證人蔡林瑞玉、蔡靜
    曄、乙○○於原審證述在卷，證人陳俊利於原審亦證稱：「
    我聽到被告說要讓花店不能經營，與我看到被告砸煙灰缸是
    同一天」等語甚詳（原審卷第111 頁），堪認證人陳俊利確
    實在場而見聞被告出言恐嚇之行為。至於被告辯護人於本院
    另陳證人陳俊利有重利、傷害、恐嚇、毀損等犯罪前科一節
    （本院卷第36頁），經本院查詢關於證人陳俊利之前科紀錄
    結果，並無此類前科紀錄（見本院卷第49頁），縱如被告辯
    護人所陳有此紀錄（見本院卷第59頁），亦僅屬證人陳俊利
    之前科素行，此與證人陳俊利上開證詞之可信度無涉，亦無
    從以證人陳俊利有此紀錄，即謂被告於96年2 月26日無法出
    言恐嚇，則此部分事證，亦難佐為對被告有利之認定。
 3、證人即被告父親王清雲於原審及證人即被告前姊夫翁志銘於
    偵查中，固均證稱「被告當時並未說要讓你們花店經營不下
    去」等語（見原審卷第73頁）（見偵卷第27-28 頁），惟被
    告此部分恐嚇犯行，業經上開證人蔡林瑞玉等人證述歷歷，
    而花店繼續經營與否，關乎乙○○家中生計，反與證人王清
    雲、翁志銘毫無關連，則在雙方多人間就債務問題吵鬧不休
    情況下（見原審卷第73頁之王清雲證詞），就被告有無提及
    上開花店經營等語，衡情而論，證人汪清雲、翁志銘自不若
    證人蔡林瑞玉等人敏感易察，復佐以被告當時確實情緒激動
    ，而有拿煙灰缸敲打桌子之舉，堪認證人蔡林瑞玉等人之證
    詞較為可採，尚無從以證人王清雲、翁志銘所證上情，逕為
    有利被告之認定。
 4、告訴人乙○○經營家中花店門市，除父親外並無男丁等情，
    業經證人蔡林瑞玉等人於原審作證明確，則被告向告訴人乙
    ○○告以要讓花店無法經營等語，自足使乙○○心生不安，
    已達危害安全之程度至明。又證人蔡林瑞玉於原審證稱：雖
    然害怕還是要爭執到底，因為被告實在欠太多錢了等語，及
    證人蔡靜曄於原審證稱：我是想離開，但我們那天去的目的
    是想把事情解決，事後我們再度前往被告家裡，也是想把事
    情解決，因為被告欠太多錢了，銀行一直追著我們要，當時
    我們沒有報警的原因，是想事情可以私下解決就解決，我們
    想把錢要回來，我們是一般人家，盡量不要有官司的事情等
    語，而證人乙○○於原審亦證稱：我感到害怕但沒有馬上離
    開現場，是因為我母親在旁邊，且債務情形只有我最清楚，
    我必須告訴他們欠款的細節，事後隔約1 個禮拜再度去被告
    家裡，雖然也會怕，但為了錢還是要去，收到簡訊後就沒有
    再去找被告，是因為我擔心如果出事，要那些錢也沒用等語
    ，經審酌被告與乙○○就債務金額爭執不下，被告認為總額
    約2 百餘萬元，且其母已代償部分債務，乙○○則認總額約
    5 百萬元，被告之母所付現金，是其私下跟會之會款，與被
    告債務無關，此有原審筆錄可參，足見雙方有爭執之債務金
    額不少，告訴人乙○○自亟欲解決此一金錢糾紛，是乙○○
    於被告出言恐嚇後，仍續留現場與被告爭執債務問題，事後
    並再度前往被告家中催討債務等情，尚難逕認有何不符常情
    之處，無從以此推論告訴人乙○○並未心生畏懼。又被害人
    遭受恐嚇時是否心生畏懼，應本於社會經驗法則加以判斷，
    其有無及時告訴，本與有無心生畏懼，係屬二事，不得以被
    害人遲未告訴，即謂被害人並無畏懼之情。且告訴人乙○○
    嗣後因再接獲被告簡訊（如後所述），方報警處理，嗣於偵
    查中，經檢察官訊問始提及另遭被告出言恐嚇一事，核其經
    過，並無何反常之處，尚不得據此認為告訴人乙○○不致心
    生畏懼。則上開辯護意旨，亦無可採。
 5、綜上所述，被告所辯上情，係屬卸責之詞，不足採信。被告
    上開恐嚇犯行，已堪認定。
(二)、核被告所為，係犯刑法第305 條之恐嚇罪。原判決關於96年
    2 月26日此恐嚇部分，認被告罪證明確，因而適用刑法第30
    5 條、第41條第1 項前段，刑法施行法第1 條之1 ，中華民
    國九十六年罪犯減刑條例第2 條第1 項第3 款、第7 條，等
    規定，並審酌被告因債務糾紛，於爭執過程中出言恫嚇告訴
    人，且犯後否認犯行，態度難謂良好，惟念其無何前科紀錄
    ，有臺灣高等法院被告前案紀錄表在卷可按，足見素行尚佳
    等一切情狀，量處有期徒刑4 月，並諭知如易科罰金以新台
    幣1 千元折算1 日；並敘明被告犯罪時間在96年4 月24日之
    前，所犯罪刑，核符中華民國九十六年罪犯減刑條例規定之
    減刑條件，爰併依上開規定減其宣告刑二分之一為有期徒刑
    2 月，並諭知同上之易科罰金折算標準。原判決此部分認事
    用法，核無不合，量刑亦屬允當。被告此部分上訴，仍執前
    詞否認犯罪，指摘原判決此部分不當，並無理由，上訴應予
    駁回。
三、無罪部分（撤銷改判部分）：
(一)、公訴意旨略以：被告甲○○基於恐嚇之犯意，於96年3 月9
    日0 時13分許，在其上開住處，以0000000000號行動電話傳
    送簡訊予乙○○，內容為「他們是什麼人你應該比我更清楚
    從頭到尾我也沒說不還你如果他們要武力來解決到時你們也
    會有麻煩自己小心點好好保重自己的身體我很擔心你」等加
    害身體之事，使乙○○心生畏懼，致生危害於安全。因認被
    告涉犯刑法第305 條之恐嚇罪嫌。
(二)、按犯罪事實應依證據認定之，無證據不得認定犯罪事實，刑
    事訴訟法第154 條第2 項定有明文。又按刑法第305 條所謂
    致生危害於安全，係指受惡害之通知者，因其恐嚇，生安全
    上之危險與實害而言（最高法院26年渝非字第15號判例意旨
    足參）。
(三)、公訴人認被告甲○○涉有上開恐嚇罪嫌，係以告訴人乙○○
    指訴，被告坦承有發送卷附手機簡訊，並有手機簡訊翻拍照
    片各情為據。然被告固供承有於上開時、地發送上述內容之
    手機簡訊給乙○○等事實，惟否認有何被訴恐嚇犯行，辯稱
    ：該簡訊係因乙○○屢次委請黑道討債，伊基於與乙○○往
    日情誼，善意提醒乙○○勿跟黑道份子往來，簡訊內容僅是
    一般朋友關懷等語。
(四)、經查本件告訴人即證人乙○○於原審固證稱：「簡訊所稱『
    他們是什麼人』的意思，可能是指被告姐夫與其那些朋友」
    等語（原審卷第80頁），然被告則辯稱其簡訊內所稱「他們
    」是指幫乙○○前來討債之人（本院卷第30頁），又證人陳
    俊利於原審亦不諱言「本件從頭到尾，被告都當我是討債集
    團的人」等語（原審卷第112 頁），再細究卷附手機簡訊翻
    拍照片之內容（警卷第7-9 頁）所稱「他們是什麼人你應該
    比我更清楚」一詞之「他們」，倘如證人乙○○所指係「被
    告姐夫與其那些朋友」，則被告豈會對乙○○說「你應該比
    我更清楚」；反而若如被告所辯細「幫乙○○前來討債之人
    」，則乙○○自然較被告來得清楚。準此，上開簡訊內容所
    稱「他們」，應如被告所辯係指「幫乙○○前來討債之人」
    。從而，以此界定上開簡訊內所稱「他們」之對象，則被告
    發送上開簡訊內容，客觀上顯非如乙○○所解讀係屬恐嚇意
    函之簡訊，是被告所發送給乙○○之上開簡訊內容，尚難逕
    認合於恐嚇罪成立要件「惡害之通知」。
(五)、綜上所述，被告前開所辯，應屬可採，公訴人此部分起訴所
    據，無法採為認定被告犯有恐嚇罪之證據。此外，復查無其
    他積極證據足資證明被告有此部分恐嚇犯行，被告被訴此部
    分恐嚇罪自屬不能證明。原判決關於96年3月9日恐嚇部分，
    未詳為推求，遽為被告論罪科刑並與上開有罪部分定應執行
    刑，均有未合。被告此部分上訴，指摘原判決此部分有所不
    當，為有理由，應由本院將原判決關於96年3 月9 日恐嚇部
    分及定應執行刑部分均撤銷，並改判被告無罪。
據上論結，應依刑事訴訟法第368 條、第369 條第1 項前段、第
364 條、第301 第1 項，判決如主文。
本案經檢察官許月雲到庭執行職務。
中    華    民    國    97    年    10    月    14    日
                刑事第一庭  審判長法  官  郭雅美
                                  法  官  徐美麗
                                  法  官  張意聰
以上正本證明與原本無異。
本判決不得上訴。
中    華    民    國    97    年    10    月    14    日
                                  書記官  陳金
附錄本件判決論罪科刑法條：
中華民國刑法第305條
以加害生命、身體、自由、名譽、財產之事，恐嚇他人致生危害
於安全者，處2 年以下有期徒刑、拘役或3 百元以下罰金。


司法院資訊處製作；財團法人民間司法改革基金會備份。
